臺灣屏東地方法院民事判決　　　　　　　　 95年度國字第4號
原　　　告　戊○○
訴訟代理人　丁○○
　　　　　　林春華律師
被　　　告　交通部公路總局第三區養護工程處
法定代理人　丙○○
訴訟代理人　王伊忱律師
　　　　　　陳景裕律師
　　　　　　鄭美玲律師
上列當事人間請求國家賠償事件，本院於民國96年8 月27日言詞
辯論終結，判決如下：
    主  文
被告應給付原告新臺幣拾萬零柒拾伍元，及自民國九十五年十
月二十七日起至清償日止，按週年利率百分之五計算之利息。
原告其餘之訴駁回。
訴訟費用由被告負擔百分之八，餘由原告負擔。
本判決於原告勝訴部分得假執行。但被告以新臺幣拾萬零柒拾
伍元為原告預供擔保，得免為假執行。
原告其餘假執行之聲請駁回。
    事實及理由
壹、程序事項：
    按訴狀送達後，原告不得將原訴變更或追加他訴。但減縮應
    受判決事項之聲明者，不在此限，民事訴訟法第255 條第1
    項第3 款定有明文。原告起訴主張被告為屏東縣獅子鄉○○
    ○道路養護主管機關，原告父親己○○於民國94年10月31日
    駕駛車牌號碼XC-5919 號自用小客車（下稱系爭車輛）行經
    該路段461 公里處（下稱系爭路段），因海棠颱風造成路面
    塌陷由被告施工修復尚未完工，被告疏未設置警示標誌及照
    明設備，致楊清福所駕駛自用小客車翻落坍陷路基後起火燃
    燒致死，因認被告就該路段養護有過失，依侵權行為法律關
    係，請求被告賠償原告新臺幣（下同）4,500,000 元，及自
    95年7 月17日起至清償日止，按週年利率百分之5 計算之利
    息，嗣於準備程序中縮減聲明為，被告應給付原告4,413,20
    0 元，及自起訴狀繕本送達翌日起至清償日止，按週年利率
    百分之5 計算之利息，經核與前揭規定相符，應予准許。
貳、實體部分：
一、原告起訴主張：
  (一)原告父親己○○於94年10月31日22時10分許，駕駛原告所有
    之系爭車輛，行經系爭路段時，因海棠颱風造成路面塌陷，
    被告施工修復尚未完工，疏未設置警示燈標誌及照明設備，
    致己○○所駕駛系爭車輛自塌陷路基翻落後，起火燃燒，己
    ○○因逃生不及，當場死亡。
  (二)又被告為系爭路段管理養護機關，系爭路段由被告負責修復
    ，修復期間，被告於夜間竟疏未擺設警示燈或反光號誌以促
    行經車輛注意，亦因該路段未裝設照明設備，導致己○○駕
    駛系爭車輛行經系爭路段時翻落路面後起火燃燒並當場死亡
    ，被告顯有過失。又原告因己○○死亡支出殯葬費用513,20
    0 元，系爭車輛因起火燃燒已不堪使用，於毀損前價值為20
    0,000 元，被告自應賠償原告前開費用。另死者己○○為原
    告父親，因被告過失行為致原告與己○○天人永隔，併請求
    370 萬元精神慰撫金以資慰藉。並於本院聲明：1.被告應給
    付原告4,413,200 元及自起訴狀繕本送達翌日起至清償日止
    ，按週年利率百分之5 計算之利息。2.願供擔保，請准宣告
    假執行。
二、被告則以：
  (一)被告為臺9 線道路主管機關，前開道路在445 公里至470 公
    里間之路段，前因海棠颱風來襲造成40餘處坍方。於修復期
    間被告在每處道路坍方缺口前、後均設置有混凝土塊護欄封
    閉坍方缺口，並設置有警示帶、交通錐及車輛改道反光拒馬
    標示牌，另沿線每隔500 公尺左右亦均設有路基缺口、請小
    心駕駛之警告標誌，並於臺1 線及臺26線轉臺9 線路口設置
    南迴公路多處路段單線雙向通車請減速慢行之警告標誌及LE
    D 電子看板警告字幕以加強提醒用路人行車應小心注意。又
    依己○○翻落地點所示，當時己○○應已閃避該道路之坍方
    缺口，並沿護欄繼續行駛，卻因不明原因以致由該坍方缺口
    之中段堆積土堆處跌落，則己○○當時應已發覺該路段有坍
    方塌陷之情形，否則己○○應該係直接正向衝落該坍方缺口
    處，足見被告就系爭路段養護施工，已盡相當之注意義務，
    就己○○所駕駛系爭車輛行經系爭路段自坍陷路面翻落，並
    無過失。
  (二)又依火災原因調查報告書所示，系爭車輛翻落路面後起火燃
    燒，起火處位於系爭車輛右側前座腳踏板處附近，起火原因
    以明火引燃造成火災之可能性最大，因撞擊後引燃之可能性
    似可排除，則本件火燒車事故與被告就系爭路段之管理並無
    相當因果關係。
  (三)再依被告楓港工務段所製作之94年度公路平均每日交通量調
    查資料表所示，系爭路段往北方之每日車輛數合計為2,872
    輛，未達臺灣省公路橋樑隧道照明設備裝設要點所規定之路
    燈設置標準，故被告雖未於系爭路段設置路燈亦無設置管理
    上之缺失。
  (四)退步言之，縱認被告就系爭路段管理有缺失，然己○○未依
    道路警告標誌行駛，亦未隨時警戒前方而不慎跌落坍方並因
    明火引燃造成火災，其對於本件事故發生與有重大過失，依
    民法第217 條第1 項規定，被告損害賠償責任亦應免除。
  (五)末查，原告所請求之殯葬費用中，有關內外場佈置（鮮花）
    、送葬白毛巾、道士引魂擇日、道場超渡公德唸經、孝女電
    子琴、念佛電子琴、樂隊、鼓吹、來賓用白花、司儀、禮生
    、庫紙、經衣、庫錢、引魂、道士及作巡、用品均顯非必要
    ，應予扣除；另室內靈堂佈置、靈車鮮花、小靈堂、入殮工
    資、抬棺工資、現場看僱工資、靈厝紙厝、骨甕、壽金、九
    金、銀紙、白錢、整地、作墓及外體費用均屬過高，應予扣
    除。另系爭車輛於事故發生時，車齡已達13年，原告請求賠
    償20萬元，顯屬無據；原告請求370 萬元慰撫金亦屬過高，
    應予酌減等語，資為抗辯。並於本院聲明：1.原告之訴及假
    執行之聲請均駁回。2.如受不利判決，願供擔保免為假執行
    。
三、查臺9 線維護管理機關為被告，原告父親己○○於94年10月
    31日22時10分許駕駛原告所有系爭車輛行經系爭路段時，因
    道路路基坍陷，系爭車輛自坍陷路基翻落路面，嗣系爭車輛
    起火燃燒，己○○因大面積燒燙傷當場死亡之事實，有本院
    調閱臺灣屏東地方法院檢察署94年恆相字第96號卷附之道路
    交通事故現場圖、車號查詢汽車車籍、相驗屍體證明書、鑑
    定驗斷書附卷可稽。是本件本院所應審究者為：(一)被告就本
    件車禍之發生是否有過失？己○○是否亦與有過失？(二)林清
    祥死亡與被告過失行為間是否有因果關係？(三)原告得向被告
    請求賠償之金額為何？經查：
  (一)被告就本件車禍之發生是否有過失？己○○是否亦與有過失
    ？
  1.按道路因施工、養護或其他情況致交通受阻應視需要設置各
    種標誌或拒馬、交通錐等，夜間應有反光或施工警告燈號，
    必要時並應使用號誌或派旗手管制交通。前項各種交通管制
    設施，施工單位應於道路施工前，依施工狀況審慎規劃，俟
    裝設完成後，始得動工。用於視距不良之雙車道路段，其中
    一向行車路面阻斷者，其佈設圖例如附件一所示，道路交通
    標誌標線號誌設置規則第145 條第2 款定有明文；次按汽車
    行駛時，駕駛人應注意車前狀況，並隨時採取必要之安全措
    施，道路交通安全規則第94條第3 項亦定有明文。
  2.系爭路段位於臺9 線上由屏東縣楓港往臺東方向，因海棠颱
    風來襲，造成道路路面塌陷，於訴外人己○○駕駛系爭車輛
    行經前開路段時，系爭路段仍在修復中，有現場照片可按。
    又依事故發生次日處理員警甲○○所拍攝之照片（見屏東地
    方法院檢察署94年恆相字第96號卷宗第17至20頁）所示，系
    爭路段西側即己○○行駛方向擺放有3 塊水泥護欄、東側擺
    放有2 塊水泥護欄，西側水泥護欄間並擺放1 張車道改道指
    示標誌，坍陷地基北側則拉有一條綁附紅色三角旗幟之繩索
    ，參以證人甲○○於本院證稱：事故發生當日伊是第一個到
    現場，有人路過現場打電話到派出所，說有車子在那邊掉下
    來，伊當時人在派出所，所以就到現場去，從派出所到現場
    大約五分鐘的車程，到達現場看到坍塌的路段有擺設三角紅
    旗、西面有3 個水泥護欄，東面有2 個，護欄前面有擺設「
    車輛改道」的指示標誌，前面約50公尺處也有擺設「前有坍
    方，車輛慢行」的標誌，現場還有三角錐，就在護欄的旁邊
    ，擺設幾個沒有印象。伊第2 天拍攝的照片，現場沒有移動
    過，現場無警示燈，警示燈是在第2 天拍攝的時候才有擺設
    的。死者掉落地點前方50公尺處開始為S 型路段，在該路段
    都沒有照明設備，現場有從死者駕駛的方向來看不記得有幾
    個三角錐，車輛改道的指示牌子距離第2 個護欄大約1 公尺
    左右，第1 個水泥護欄到第2 個水泥護欄大約1 公尺，事故
    發生時現場並未拉黃色警示線，現場有紅旗線，因施工之故
    ，開車要接近約10公尺左右才看得見，系爭車輛前後均無撞
    擊痕跡等語（見本院卷第108 至111 頁），可知系爭路段屬
    於S 型彎道，夜間視距不良；另參以附件所示之佈設圖例及
    現場照片，足見本件事故發生之際，系爭路段除未於夜間安
    裝施工警告燈號、坍陷路基左側擺放交通錐，亦未於適當距
    離擺設車輛慢行車輛改道之活動型拒馬而致己○○於行經系
    爭路段時，因警示燈示不足，至發現路基坍陷改道之時，又
    因被告所設置改道安全距離不足及坍陷路基左側未擺放交通
    錐，促請行經系爭路段駕駛車輛注意路基坍陷位置，導致己
    ○○於行經該路段時，亦未意前方路況，於閃避系爭路段西
    側水泥護欄後，仍從坍陷路基未放置任何警示標誌北側翻落
    路面，則被告就本件事故發生顯有過失，己○○亦與有過失
    應堪認定。
  3.雖被告辯稱在臺9 線沿線每隔500 公尺左右均設有路基缺口
    、請小心駕駛之警告標誌，並於臺1 線及臺26線轉臺9 線路
    口設置南迴公路多處路段單線雙向通車請減速慢行之警告標
    誌及LED 電子看板警告字幕，以加強提醒用路人行車應小心
    注意，就道路之養護其無過失等語。然查，被告雖有於前開
    路段路口處設置警語提醒用路人行經該路段時應提高警覺，
    注意前方路況，有其提出照片附卷可按，然被告對於實際坍
    陷位置，仍具須依前揭規定設置依法擺設警告及防護措施之
    義務，該義務並未因其於路口處已設置警語而免除，故被告
    前開辯解，即無足採。
  4.另原告主張被告未在臺9 線道路上設置路燈，致己○○行經
    系爭路段時因照明設備不足，導致所駕駛系爭車輛翻落路面
    ，就未設置路燈部分亦有過失等語。然查，依公路附屬設施
    設置管理要點第15點，僅規定高速公路、快速道路及一般郊
    區○○路需裝設照明時，由公路管理機關裝設，惟應在何種
    情況下始須裝設，並未規定。而原告就此部分亦未提出何主
    張及證物供本院參酌，其主張應無可採。
  (二)有關林清祥死亡與被告過失行為間是否有因果關係部分：
  1.系爭車輛翻落坍陷路面後，即起火然燒，己○○當場燒死在
    車內已如前述。而依屏東縣警察局枋寮分局所製作之火災調
    查報告書所示，起火處為系爭車輛右側前座腳踏板處，起火
    處周圍，未發現自燃性物質，顯示因自燃因素造成火災之可
    能性無，因人員侵入引燃促燃劑造成火災之可能性無，因機
    械磨損、車輛電源線路引燃、撞擊後引燃、因排氣孔餘溫引
    燃之可能性，均似可排除，然起火處周圍放有大量帳冊紙張
    等可燃物，於坍方處車輛掉落後，明火引燃紙張可燃物可能
    性最大等語，有該火災原因調查報告書在卷可稽。而證人甲
    ○○於本院證述：事故發生時，系爭車輛朝東，與路面平行
    ，車身傾斜90度等語（見本院卷第111 頁）；證人即調查報
    告製作人乙○○於本院證稱：本件事故起火點在前方乘客座
    左側，靠近起火處附近，現場留有尚未完全燒完的紙張，伊
    認為那是紙張的餘燼，伊再根據燃燒路徑及時間長久判斷，
    起火點應該是從紙張開始。本件火災的火勢不是像爆炸性的
    燃燒，且外觀沒有撞擊的痕跡，玻璃亦無震碎，伊無法研判
    火勢是哪一種，警察在第一現場時，有紀錄現場是先冒濃煙
    ，然後才將玻璃打破，火勢才竄出等語（見本院卷第143 至
    144 頁），參之死者被移出時係躺在右側乘客座以觀，本件
    火災發生應係己○○所駕駛系爭車輛翻落路面後，車輛成90
    度，己○○因系爭車輛與土堆撞擊，乃自駕駛座跌落乘客座
    ，系爭車輛則因不明明火引燃乘客座椅腳踏板處之紙張悶燒
    後，引燃火勢，己○○因撞擊後昏迷，終至燒死在車廂內，
    則己○○死亡結果與被告過失行為間仍有相當因果關係存在
    ，應堪認定。
  2.再被告對於己○○所駕駛車輛翻落路面有過失，死者己○○
    亦與有過失，已據前述，本院審酌本件火災發生之原由，及
    己○○係因系爭車輛翻落路面後昏迷，致於車輛因故起火燃
    燒後無法逃生始生死亡結果等情，認被告就己○○死亡及系
    爭車輛之毀損應負百分之30過失責任，己○○應負百分之70
    責任。
  (三)有關原告得向被告請求賠償之項目及金額為何部分：
  1.按公有公共設施因設置或管理有欠缺，致人民生命、身體或
    財產受損害者，國家應負損害賠償責任；次按國家損害賠償
    ，除依本法規定外，適用民法規定，國家賠償法第3 條第1
    項、第5 條定有明文。又不法侵害他人致死者，對於支出殯
    葬費之人，亦應負損害賠償責任；不法侵害他人致死者，被
    害人之父、母、子、女及配偶，雖非財產上之損害，亦得請
    求賠償相當之金額；不法毀損他人之物者，被害人得請求賠
    償其物因毀損所減少之價額，民法第192 條第1 項、第194
    條、第196 條定有明文。己○○因被告過失行為而死亡，原
    告所有系爭車輛亦因本件事故毀損無法使用，有現場照片可
    憑，而己○○為原告父親，原告向被告請求已支出殯葬費用
    、精神慰撫金、車輛因毀損減少價值，自屬有據，茲將請求
    項目及金額分述如下：
  (1)有關殯葬費用部分：
      按民事損害賠償事件有關殯葬，係指收殮及埋葬費用而言
      ，其賠償範圍固應以實際支出之費用為準，惟仍應斟酌被
      害人當地之習俗、被害人之身分、地位、生前經濟狀況及
      實際上有無必要為準。查己○○國小肄業，生前為建築工
      地工人，原告主張己○○死亡支出殯葬費用中除盒毛巾1,
      750 元、孝女電子琴7,000 元非屬必要費用應予剔除，其
      合計233,250 元之各項目部分，本院斟酌己○○生前身分
      、地位、經濟狀況及當地之習俗等一切情狀，認尚屬必要
      ；另己○○係送往火化場火化，有屏東縣枋寮鄉立火化場
      使用費繳款書可按，則火化後之骨灰以放置納骨堂，尚屬
      適當。茲己○○生前居住枋山鄉，依屏東縣政府檢送之轄
      屬納骨堂名單，枋山鄉並未設立納骨堂，比照臨近鄉鎮較
      近者為枋寮鄉，依枋寮鄉收費標準縣內鄉鎮市外1 樓42,0
      00元，尚屬相當，原告主張以另行興建墓地安葬尚非必要
      ，則原告支出殯葬費用以275,250 元計算，尚屬合理。
  (2)有關精神慰撫金部分：
    按對於非財產上之損害應斟酌被害人之父、母、子、女及
      配偶之身分、地位及經濟狀況等關係定之；且此部分非財
      產上損害之慰藉金，固非如財產損失之有價額可以計算，
      ，但仍應以被害人之父、母、子、女及配偶精神上所受之
      苦痛為準據，亦即應審酌被害人連同被害人之父、母、子
      、女、配偶之地位、家況，所受痛苦之程度、與其家屬之
      關係，加害人、僱用人之地位，暨其他一切情事，俾資為
      審判之依據。
    查原告為己○○之子，此為兩造所不爭，詎料被告之過失
      行為，奪走原告等長年以來相依為命之至愛親人，情何以
      堪，尤感椎心刺骨之痛。又原告國中畢業，名下無不動產
      ，有2 部汽車、己○○國小肄業，名下2 部汽車，事故發
      生前為建築工地工人，有本院調閱之稅務電子閘門財產所
      得調件明細表（見本院卷第79頁至90頁）附卷可憑，復為
      被告所不爭執，本院審酌上情，認原告因己○○死亡受有
      精神上之損害以700,000 元以資慰藉，尚屬相當。
  (3)有關系爭車輛毀損部分：
      系爭車輛出廠年份為1992年6 月，於事故發生時價值為25
      ,000元，有屏東縣汽車商業同業公會96年8 月21日屏汽商
      泉字第96039 號函可憑，則原告因系爭車輛毀損所受之損
      害為25,000元。
  (4)綜上原告所受之損害為1,000,250元。
  2.次按損害之發生或擴大，被害人與有過失者，法院得減輕賠
    償金額，或免除之，民法第217 條第1 項定有明文。茲本件
    損害之發生己○○與被告分別應負擔百分之70及百分之30之
    過失責任，因此被告對原告所負之損害賠償金額應依比例減
    輕為300,075 元。又給付無確定期限者，債務人於債權人得
    請求給付時，經其催告而未為給付，自受催告時起，負遲延
    責任。其經債權人起訴而送達訴狀，或依督促程序送達支付
    命令，或為其他相類之行為者，與催告有同一之效力，民法
    第299 條第2 項定有明文。本件原告依侵權行為之法律關係
    請求被告賠償屬無確定期限債務，原告請求被告自起訴狀繕
    本送達翌日起即95年10月27日起至清償日止，按週年利率百
    分之5 計算之利息，即屬有據。
四、綜上所陳，原告依侵權行為法律關係，請求被告給付如主文
    第1 項所示之金額、利息，即有理由，應予准許，逾此範圍
    請求，尚屬無據，應予駁回。
五、本件原告勝訴部分未逾新臺幣50萬元，爰依職權宣告假執行
    ；被告陳明願供擔保請准宣告免為假執行，經核無不合，爰
    酌定相當之擔保金額，予以准許。至原告敗訴部分，其假執
    行之聲請失所附麗，應予駁回。
六、本件事證已臻明確，兩造其餘攻擊防禦方法及所提證據，經
    核於結果不生影響，爰不一一論述，併此敘明。
據上論結，本件原告之訴為一部有理由、一部無理由，依民事訴
訟法第79條、第389 條第1 項第5 款、第392 條第2 項，判決如
主文。
中　　華　　民　　國　　96　　年　　9 　　月　　10　　日
                  民事第一庭    審判長法　官　徐美麗
                                      法  官  張以岳
                                      法  官  邱玉汝
正本係照原本作成。
如對判決上訴，須於判決送達後20日內向本院提出上訴狀，其未
表明上訴理由者，應於提出上訴後20日內向本院補提理由書狀（
均須按他造當事人之人數附繕本）。
中　　華　　民　　國　　96　　年　　9 　　月　　13　　日
                                      書記官  魏慧夷
